【裁判字號】    90,台上,6403
【裁判日期】    901018
【裁判案由】    常業重利
【裁判全文】
最高法院刑事判決                                九十年度台上字第六四○三號
    上  訴  人  甲○○
右上訴人因常業重利案件，不服台灣高等法院中華民國八十八年八月十日第二審判決
（八十八年度上訴字第一六五八號，起訴案號：台灣新竹地方法院檢察署八十六年度
偵字第八八五四號），提起上訴，本院判決如左：
    主  文
原判決撤銷，發回台灣高等法院。
    理  由
本件原判決認定上訴人甲○○自民國八十六年六月間起，與已滿十八歲之謝宗良合謀
，共同在新竹市以乘他人急迫貸以金錢而收取重利之行為。先在聯合報、中國時報分
類廣告欄，陸續刊登「健保卡借款、（○三）0000000」、「一至三萬、電話
號碼（○三）0000000」廣告，招攬急需用錢之不特定人，貸以新台幣（下同
）一萬元至三萬元不等之金額，利息每萬元按每八日計收二千元，並於借款時預扣第
一期利息，同時質押健保卡、身分證等證件，並由借款人簽發與本金同額及本金十倍
之本票各一紙以供擔保，因而取得與原本顯不相當之重利，二人均賴此為業。其間曾
於同年六月二十四日推由上訴人出面，在新竹市○○路中興百貨公司門口前，收受鄭
如芳（冒名楊淑娟）所交付之楊淑娟健保卡及鄭如芳偽造楊淑娟名義簽發如原判決附
表（以下簡稱附表）一所示本票二紙後，貸與三萬元（公訴人誤為一萬元，於預扣第
一期利息六千元後，實付二萬四千元）。嗣於發覺鄭如芳冒名借款後，仍利用鄭如芳
急需用錢之機會，再由上訴人於同年九月二十四日，在新竹市○○路○段民富保齡球
館前收受鄭如芳之健保卡及鄭如芳以自己名義簽發如附表二所示之本票二紙而貸與一
萬元（公訴人誤為三萬元，預扣第一期利息二千元後，實付八千元）。八十六年十月
六日下午四時左右，上訴人至民富保齡球館欲向鄭如芳索取利息時，為警當場查獲，
扣得其因放款所得如附表一、二所示之本票四紙，及其所有供與謝宗良共同經營重利
犯罪所用如附表三所示空白本票二本、名片十張。上訴人仍不悔改，基於同上常業犯
意，又於八十七年十一月二十日，單獨在新竹市○○路新芳鄰保齡球館內，收受陳慧
玲所交付之身分證、行車執照及陳慧玲所簽發如附表三所示本票二紙而貸與三萬元（
預扣第一期利息六千元後，實付二萬四千元）。八十八年一月二十六日十二時左右，
上訴人至新竹市○○路○段全家福皮鞋店前欲向陳慧玲索取利息時，再為警當場查獲
，扣押其所有因貸放重利所得如附表四所示之本票二紙等情，因而撤銷第一審科刑之
判決，改判仍論處上訴人共同以乘他人之急迫貸以金錢，而取得與原本顯不相當之重
利為常業罪刑，固非無見。
惟查(一)有罪判決書之事實一欄，為判斷其適用法律當否之準據，法院應依職權就與論
罪科刑有關之事實，翔實記載，然後於理由內逐一說明憑以認定之證據，並使事實認
定與理由說明，互相適合，方為合法。原判決論處上訴人以常業重利罪刑，但事實欄
未載明上訴人如何乘陳慧玲之急迫、輕率或無經驗貸與金錢而取得與原本顯不相當之
重利，自不足為適用法律之依據。(二)上訴人雖曾貸與鄭如芳兩次金錢，但鄭如芳於警
訊及審理中始終未及其係在急迫、輕率或無經驗之情形下向上訴人借款（詳八八五
四號偵卷八頁起、第一審法院八十七年三月三十一日訊問筆錄），是上訴人貸與鄭如
芳金錢，是否與常業重利罪之構成要件該當，非無研求之餘地。(三)刑法第三十八條第
二項明定：因犯罪所得之物或供犯罪所用或供犯罪預備之物，以屬於犯人所有者為限
，得沒收之。原判決於事實欄載明上訴人於貸與金錢時，須由借款人簽發與本金同額
及本金十倍之本票各乙紙以供擔保（見原判決第二面第二行），上訴人亦供明其貸與
陳慧玲三萬元而命陳女簽發三十萬元之本票只是形式，意在避免借款人不還錢（見九
三八號偵卷二十三頁），顯見上開本票確為借款之擔保，並非上訴人所有，但原判決
理由欄又明附表一、二、四所示之物品為上訴人所有因犯罪所得之物，均予沒收，
難謂允洽。上訴意旨雖未指摘及此，然上述違法為本院得依職權調查之事項，應認原
判決有撤銷發回更審之原因。
據上論結，應依刑事訴訟法第三百九十七條、第四百零一條，判決如主文。
中      華      民      國     九十     年      十      月     十八     日
                              最高法院刑事第九庭
                                  審判長法官  莊  登  照
                                        法官  洪  明  輝
                                        法官  黃  一  鑫
                                        法官  魏  新  和
                                        法官  林  秀  夫
      右正本證明與原本無異
                                              書  記  官
中      華      民      國     九十     年      十      月    二十五    日


司法院資訊處製作；財團法人民間司法改革基金會備份。
